【裁判字號】    99,台上,1930
【裁判日期】    990401
【裁判案由】    違反銀行法
【裁判全文】
最高法院刑事判決            九十九年度台上字第一九三○號
上  訴  人  甲○○
上列上訴人因違反銀行法案件，不服台灣高等法院高雄分院中華
民國九十七年二月二十九日第二審更審判決（九十六年度上更(一)
字第三二二號，起訴案號：台灣高雄地方法院檢察署九十一年度
偵字第八四五五號），提起上訴，本院判決如下：
    主  文
上訴駁回。
    理  由
按刑事訴訟法第三百七十七條規定，上訴於第三審法院，非以判
決違背法令為理由，不得為之。是提起第三審上訴，應以原判決
違背法令為理由，係屬法定要件。如果上訴理由書狀並未依據卷
內訴訟資料，具體指摘原判決不適用何種法則或如何適用不當，
或所指摘原判決違法情事，顯與法律規定得為第三審上訴理由之
違法情形，不相適合時，均應認其上訴為違背法律上之程式，予
以駁回。本件上訴人甲○○上訴意旨略稱：(一)、原判決依據林玉
蓉、林美惠製作之「交易備查簿、匯款申請書、客戶往來明細查
詢單」，認原判決附表（下稱附表）編號(一)至(四)所示之匯款均屬
上訴人所為，然上訴人僅坦承編號(二)柯進貴部分外，其餘部分則
始終否認，上開「交易備查簿、匯款申請書、客戶往來明細查詢
單」有無張冠李戴、誤甲為乙，核對匯款申請書筆跡不難查明。
原判決以上訴人坦承有為柯進貴部分之匯款，即謂陳廣增委託李
子賢所匯之款，亦為上訴人所匯無訛，但又謂無證據證明上訴人
與李子賢勾結共犯，則其認定，自屬無據，而有判決理由矛盾之
違法。(二)、邵素芳、林淑貞在法務部調查局南部地區機動工作組
（下稱南機組）及偵查中已證明上訴人係從事借貸行為，南機組
扣押上訴人之「借貸記錄簿」，所載同一期間借貸往來之金額共
達新台幣（下同）四億多元，而附表編號(一)至(四)之金額僅一千八
百餘萬元，占全部借貸金額四‧五％左右，原審徒憑支票背書習
慣或慣例、「阿興債信不好」，即否定上訴人借貸予「阿興」之
事實，不無率斷。況票據法未明定絕對應予背書，民間未背書情
形比比皆是，原審未交代支票必須背書之習慣或慣例之依據，一
方面認「阿興債信不好」，又謂「阿興」僅係「偶有跳票」，但
偶有跳票均有補還，故跳票後上訴人仍與其來往。原判決以上述
理由排除所謂「單純借款」事實之存在，有違經驗及論理法則。
(三)、原判決認上訴人明知「李長瑞、陳廣增等人均係境外交易」
，並確有「非法辦理國內外匯兌業務」，其立論理由尚嫌不足。
李長瑞、陳廣增等人於境外交易之事實及客戶為何人，上訴人不
知情，亦無證據可證上訴人知情。上訴人與李長瑞等人不認識，
亦與李長瑞等所委託之地下匯兌業者李子賢、張耀文不認識，且
李子賢、張耀文與「阿興」間有無或如何接觸，或阿興有無或如
何與境外交易客戶接觸、接受委託等情，上訴人一無所悉。又依
監聽譯文，亦無上訴人與國外任何通聯之事實，足見李子賢、張
耀文及「阿興」均絕無告知上訴人前開交易、通匯匯兌等事實之
可能，則上訴人如何能明知而確有非法辦理國內外匯兌業務？原
判決質疑上訴人「何以不以本名匯款保留有利與阿興爭執證據」
，上訴人依「阿興國內傳真」辦理國內新台幣匯款，該「阿興國
內傳真文件、已依據該文件匯款單及受款人已受款事實」之證明
，即為上訴人對「阿興」主張之有利證據，自無原判決所揣度之
風險，原判決推定上訴人明知而確有非法辦理國內外匯兌業務，
理由猶嫌未備。(四)、「陳廣增匯兌模式」所涉外幣兌換價格或價
差，與本件格格不入，上訴人借貸予「阿興」所收取者為新台幣
利息，並非外幣兌換匯率、價格或價差，亦無涉「外幣兌換」，
原判決逕以「陳廣增匯兌模式」套用於上訴人，有認定犯罪事實
不依證據之違法。又原判決否定上訴人借貸行為，但就上訴人提
出與「阿興」係借貸行為及雙方間無共犯合同意思之有利事實與
抗辯，均未說明，且未斟酌扣案「借貸記錄簿」之重要證據，及
卷內資料均證明本件係國內不涉外幣之匯款行為，上訴人復無與
國外電話通聯之事實，附表所示證人均與上訴人互不相識等，即
認上訴人與「阿興」從事地下通匯業務，自有違法。(五)、原判決
事實認定上訴人與「阿興」利用王其昌經營之聯成航業有限公司
營業處所作為掩護，以從事地下通匯之業務，然理由內悉無說明
憑以認定上訴人以上開公司營業處所作為掩護之依據，及既以不
知情人之處所為掩護，何以又將自己住處暴露之矛盾，理由自屬
不備。上訴人是否有成立銀行法第一百二十五條、第二十九條第
一項規定犯罪之確定故意或不確定故意，抑或根本不具違法性認
識阻卻故意，或犯罪構成要件不該當而不成立犯罪，均屬有疑；
縱認本件「國內異地不涉外幣之匯款」係屬犯罪，自應查究上訴
人係以犯罪構成要件行為或犯罪構成要件以外之行為，是否利用
林玉蓉、林美惠之不知情而屬間接正犯等，均不無研求餘地，尚
難謂本件犯罪已達足資「確信」而全無合理性懷疑之程度。其餘
上訴理由，引用上訴人於原審提出之民國九十六年十一月二十八
日準備一狀及九十七年二月十四日辯護意旨狀云云。
惟查：原判決綜合全案證據資料，本於事實審法院職權推理之作
用，認定上訴人確有與綽號「阿興」之成年男子分別在國內、國
外辦理兩地間之通匯業務，由「阿興」於國外收取款項後，未經
現金之輸送，再由上訴人負責匯款予指定國內帳戶之方式，為不
特定之第三人完成資金移轉之犯行。因而撤銷第一審之判決，改
判仍論處上訴人共同違反非銀行不得辦理國內外匯兌業務之規定
罪刑（處有期徒刑三年二月），已詳細說明其採證認事之理由。
所為論斷，亦俱有卷證資料可資覆按。且查：證據之取捨及證據
之證明力如何，由事實審法院依其調查證據所得心證，本其確信
自由判斷，茍不違反經驗法則或論理法則，即難遽指違法。彰化
銀行埕分行職員林玉蓉在南機組詢問時，明確指稱該行「一定
金額以上之通貨交易暨疑似洗錢交易備查簿」所登記之交易人為
上訴人，附表所示匯款資料均為上訴人以他人名義所為現金匯款
交易；前開分行職員林美惠在偵查中亦證稱：上訴人前去匯款係
由伊或林玉蓉辦理，上開交易備查簿交易人欄係記載上訴人辦理
匯款之身分資料；陳廣增在南機組詢問時證稱：附表編號(二)所示
八筆匯款，是其在香港將二百五十萬元港幣及崔淑月等帳戶（即
附表編號(二)「匯入銀行帳戶之戶名及帳號」欄所載帳戶）交予李
子賢，由李子賢透過地下通匯管道，在崔淑月等帳戶中匯入等值
新台幣各等語。上訴人復自承前開八筆匯款其中柯進貴帳戶內匯
入款項二筆，確由伊所匯。則原審依憑上開供述證據，並卷附「
一定金額以上之通貨交易暨疑似洗錢交易備查簿」、匯款申請書
、客戶往來明細查詢單及大額存、提款登記備查簿等證據，據以
判斷附表編號(二)所示八筆，及其餘編號(一)、(三)、(四)等所示各該匯
款，俱為上訴人在前揭銀行分別使用「匯款人姓名」欄所示姓名
匯入，要係本於卷存證據而為推理，於證據法則自屬無悖。茲上
訴意旨就原判決此部分所為之論斷，究有何違背經驗法則或論理
法則之情形，並未依據卷內資料具體指摘，徒以前開交易備查簿
所載有無錯誤未予查明云云，據以指摘原判決違法，係以片面之
自我說詞，對原審採證認事之適法職權行使，并已於判決內說明
之事項，漫事指摘，難認係適法之第三審上訴理由。又原判決已
說明其就李長瑞、陳廣增、林朝榮、葉明德在南機組詢問時之供
述，葉明德在偵查中之證言，及其餘案內所有證據，本於調查所
得心證，分別定其取捨，而憑以認定上訴人係與「阿興」共同經
營地下通匯業務之依據；及就上訴人辯稱：「阿興」以客票向伊
借款，匯款數額及帳戶均由「阿興」決定，伊再依指示匯入國內
之銀行帳戶，收取月息一分二至一分五不等之利息云云，究如何
不足憑採，暨邵素芳、林淑貞在偵查中之供證，均無從據為有利
上訴人論斷等之理由。此係原審踐行證據調查程序後，本諸合理
性自由裁量所為證據評價之判斷，既未違反經驗法則或論理法則
，要不能指為違法。上訴意旨仍執陳詞，以附表之匯款金額僅占
其全部貸放款項四‧五％左右，不能排除其與「阿興」間係單純
借款之事實云云，指稱原判決違法，核係就原判決已明白論斷之
事項，再漫為事實之爭辯，殊非上訴第三審之適法理由。其餘上
訴意旨所執各詞，原判決或已在理由中論斷綦詳，並無上訴意旨
所指之違法情形；或係就與犯罪構成要件無涉之枝節再為事實之
爭執，依首開說明，亦難認係適法之第三審上訴理由。其上訴違
背法律上之程式，應予駁回。末按刑事訴訟法第三百八十二條第
一項所謂上訴書狀應敘述上訴之理由，係指上訴書狀本身應敘述
上訴理由而言，非可引用或檢附其他文書代替，以為上訴之理由
。蓋刑事訴訟法規定各種文書之製作，應具備一定之程式，其得
引用其他文書者，必有特別之規定始可，否則即難認其上訴已合
法律上之程式。上訴意旨引用上訴人在原審提出之準備一狀及辯
護意旨狀等為其上訴理由部分，依前揭說明，自亦屬違背法律上
之程式，同應予駁回。
據上論結，應依刑事訴訟法第三百九十五條前段，判決如主文。
中    華    民    國  九十九  年    四    月    一    日
                      最高法院刑事第六庭
                          審判長法官  謝  俊  雄
                                法官  陳  世  雄
                                法官  魏  新  和
                                法官  吳  信  銘
                                法官  徐  文  亮
本件正本證明與原本無異
                                      書  記  官
中    華    民    國  九十九  年    四    月    八    日
                                                      V

司法院資訊處製作；財團法人民間司法改革基金會備份。
